Inventaris van archief van de NV Maatschappij Van Nassau la Lecq, (1274) 1888-1947
Nationaal Archief, Den Haag
NV Maatschappij van Nassau La Lecq
Nassau La Lecq
oudste stuk - jongste stuk: 1274-1947
merendeel 1888-1947
32996
1062 inventarisnummers; 9,40 meter
Nationaal Archief, Den Haag
N.V. Maatschappij Van Nassau la Lecq; Nassau la Lecq; Bols; Gruijter, de; Doubleth
Het archief bevat enige stukken van genealogische aard (brieven, testamenten e.d.) over diverse familieleden. Over de N.V. zijn er stukken over de oprichting, organisatie (aandeelhouders, brieven van commissarissen), overzichten van eigendommen (akten en staten). Het grootste deel van het archief bevat stukken over de heerlijkheid de Lek: allerlei akten en brieven omtrent het grondbezit gelegen onder Ridderkerk, Lekkerkerk, Ouderkerk aan de IJssel, Krimpen aan de Lek, Berkenwoude, Brandwijk en Gijbeland en Stormpolder. Tevens zijn er stukken over het bestuur en de financiën, leenregisters en rekeningen van de rentmeesters met bijlagen. Het beheer bestond voornamelijk uit visserijen, waar dan ook veel stukken over zijn. De inventaris bevat tevens een reeks regesten.
Archiefvorming
Geschiedenis van de archiefvormer
De familie Van Nassau de Lek, later Nassau la Lecq
De goederen, die prins Maurits bij zijn overlijden naliet aan zijn zoons bij Margaretha van Mechelen, waren aanzienlijk. Willem van Nassau erfde de heerlijkheid de Lek met de visserijen en platen in de Lek en in de Merwede, terwijl Lodewijk begiftigd werd met de heerlijkheden Beverweerd en Odijk
Van de familie Van Nassau la Lecq zijn verschillende genealogieën gepubliceerd. Zie onder andere A.L. Carstens: Bastaarden van Nassau en de nakomelingen uit morganatische verbintenissen van de leden van dit huis, in: Jaarboek van het Centraal Bureau voor Genealogie, dl. II, 1948, pp. 97-136, met hierin over Van Nassau la Lecq pp. 112-123. Aanvullingen op dit artikel werden verzorgd door dr. A.W.E. Dek, in: de Jaarboeken 1950, 1951, 1953, 1957, 1958, 1959, 1963, 1966, 1968 en 1969.
.
Nadat Willem, een talentvol officier, in 1627 voor Grol was gesneuveld erfde Lodewijk, als naaste verwant, zijn goederen. Lodewijk van Nassau was niet alleen een goed officier, hij bracht het tot luitenant-generaal van de Infanterie, maar ook een man met bestuurlijke en diplomatieke gaven. Als lid van de Raad van State was hij zeer gezien. Ook was hij gezant voor Frederik Hendrik in Engeland in verband met het huwelijk van prins Willem II. Door zijn gematigde houding genoot hij het vertrouwen van zowel het Huis van Oranje als van de Staten, en trad tussen beide als bemiddelaar op
Nieuw Nederlands Biografisch Woordenboek I kol. 1365.
.
Uit zijn huwelijk met Elisabeth gravin van Hornes, werden drie zoons en zes dochters geboren. Van deze dochters trouwden drie met invloedrijke Engelse en Schotse graven. Zijn zoons Maurits
In verschillende genealogieën en stambomen wordt de oudste zoon meestal, niet altijd, aangeduid met Maurits Lodewijk I om hem te onderscheiden van zijn zoon Maurits Lodewijk II. In de archief-stukken komt hij slechts voor als Maurits, wat ook in deze inventaris wordt gebruikt.
, Willem Adriaan en Hendrik werden in 1679 door keizer Leopold I in de Rijksgravenstand verheven
Inv.nr. 2.
, waardoor zij titel en wapen van de graven van Nassau mochten voeren, hetgeen werd betwist door graaf Walrad van Nassau
Koninklijk Huisarchief, inv. 13, XVIII, nr. 14.
in 1681. Deze zoons volgden het voetspoor van hun vader zowel op militair als diplomatiek terrein. Maurits graaf van Nassau de Lek stond bekend als een trouw dienaar van Willem III en een bekwaam militair. Ook zijn broer Willem Adriaan graaf van Nassau Odijk stond bij de prins hoog in de gunst. Hij verving deze in het ambt van Eerste Edele in Zeeland, was derhalve lid van de Staten van Zeeland en de Staten-Generaal en buitengewoon gezant bij de hoven van Engeland en Frankrijk. Hij is de bouwer van het Slot Zeist in de gelijknamige gemeente.
Hendrik graaf van Nassau Ouwerkerk redde prins Willem III het leven in de slag van St. Dénis. Hij volgde de prins naar Engeland bij diens verheffing tot Stadhouder-Koning en werd aldaar in de adelstand verheven. Aan het hof van Willem III was hij opperstalmeester en in 1701 bevelhebber onder de hertog van Marlborough.
Uit het huwelijk van Maurits graaf van Nassau de Lek, heer van Beverweerd, met Anna Isabella van Beijeren Schagen werd slechts een zoon geboren, Maurits Lodewijk, die huwde met zijn nicht Elisabeth Wilhelmina van Nassau Odijk. Hij bezwaarde de heerlijkheid de Lek met enorme hypotheken, kon deze niet aflossen en ontkwam er niet aan de heerlijkheden binnen de heerlijkheid de Lek te verkopen, wat op gespannen voet stond met de bepalingen in het codicil van prins Maurits. Desondanks liet hij zijn acht kinderen een zwaar met schulden beladen erfenis na.
De broers en zusters stelden hun broer Hendrik Carel aan als beheerder van de nalatenschap. Diens huwelijk met de rijke erfgename en zakenvrouw, de bankierster Adriana Margaretha Huegetan, betekende de redding van Beverweerd en van het resterende erfgoed van de Lek.
De nakomelingen van Maurits Lodewijk hebben de goederen van de Lek gezamenlijk beheerd tot 1888, toen besloten werd deze onder te brengen in een Naamloze Vennootschap met aandelen, eerst op naam en sinds 1904 aan toonder. De N.V. Maatschappij Nassau la Lecq, de woorden: "tot exploitatie van onroerende goederen" werden in 1947 uit de statuten geschrapt, is niet opgeheven al werd zij in 1960 uit het handelsregister van de Kamer van Koophandel van Salland en Twente geschrapt.
Genealogie
De heren van de Lek:
Lodewijk van Nassau:
Eigenaren van de visserij in de Merwede voor 1/3 deel:
Genealogie Doubleth, Specx, De Gruijter, Bols, Dijkmans, Immink:
De heerlijkheid de Lek
Onder vermeldingen van de Lek, niet alleen als rivier maar als geografisch gebied, zijn die van de gouw Lek-en-IJssel, gelegen tussen de gouwen Nifterlake in het noorden en Teisterband in het zuiden
AGN I, pp. 250, 251.
. Als grenzen kunnen worden aangemerkt de oevergronden langs de rivieren Lek en IJssel. De meest westelijke grens is het gebied waar Lek en IJssel samenkomen tegenover IJsselmonde, dit is nu Stormpolder; de oostgrens bevindt zich ergens tussen wat nu Jutphaas en Schalkwijk heet. Het gebied tussen Lek en IJssel, de tegenwoordige Krimpenerwaard, was voor het grootste deel onontgonnen gebied
C. Dekker, Het Kromme Rijngebied in de Middeleeuwen, SHR 9, Zutphen, 1983, pp. 365-369.
. Zo was de situatie ongeveer in 944 toen koning Otto I al de goederen die graaf Waldger en diens zoon Radboud bezeten hadden in de gouw Lek-en-IJssel, schonk aan de Utrechtse kapittels van de Dom en Oudmunster
A.F.C. Koch, Oorkondenboek van Holland en Zeeland, dl. I, nr. 32; Zie ook Dekker, Het Kromme Rijngebied, p. 366 e.v. Waldger en Radboud waren een broer, resp. een neef van Dirk I, graaf van Holland.
.
Na betwist te zijn geweest tussen de bisschop van Utrecht en de graaf van Holland kwam het aan de laatste, die het in leen uitgaf aan de heren van de Lek. In 1342 stierf dit geslacht met de dood van Hendrik van de Lek in rechte lijn uit. Als recht leen verviel de heerlijkheid de Lek aan de graaf, die het datzelfde jaar tegen een exorbitant hoog bedrag uitgaf aan Jan van Polanen
Regest nr. 14.
. Deze beleningsakte laat zien dat de heerlijkheid een uitgestrekt gebied omvatte aan weerszijde van de Lek binnen de grenzen van de oude gouw.
Ongestoord bleef Jan van Polanen niet in zijn nieuw verworven bezit. De verkoop werd aangevochten door Jan van Culemborg, die op grond van nadere verwantschap
H.M. Brokken, Het ontstaan van de Hoekse en Kabeljauwse twisten, Zutphen 192, p. 236. Zie ook bijlage I.
, hij was de zoon van Hendrik's zuster Jutte van de Lek, aanspraak maakte op de heerlijkheid, en door Jan van Arkel, die rechten deed gelden op het gebied ten zuiden van de Lek in de Alblasserwaard. Voor een juist begrip van de gang van zaken rond de heerlijkheid de Lek dient men inzicht te hebben in de partijtwisten van die tijd tussen Hoeken en Kabeljauwen, tussen de gravin en de graaf, tussen de Hoek Polanen en de Kabeljauwen Culemborg en Arke1
Brokken, Het ontstaan van de Hoekse en Kabeljauwse twisten, passim.
.
Aanvankelijk werden de aanspraken van Culemborg en Arkel afgewezen, maar in 1351, toen Jan van Polanen met de Hoeken in ballingschap was, werd Jan van Culemborg beleend met de Lek
A.P. van Schilfgaarde, Het archief van de heren en graven van Culemborg, inv.nr. 6467.
en zag Jan van Arkel zijn aanspraken bevestigd
Archief Graven van Holland, inv.nrs. 291 f 4r, nr. 30.
. Hoewel Jan van Polanen na zijn terugkeer in 1356 in zijn rechten werd hersteld
Regest nrs. 29 en 30.
ging de strijd onverminderd voort. Uiteindelijk werd in 1359 op bevel van hertog Albrecht en door tussenkomst van scheidslieden bepaald dat de heer van Arkel de ambachten Streefkerk en Nieuw-Lekkerland ten zuiden van de Lek in leen houdt van de grafelijkheid zoals wijlen Hendrik van de Lek ze bezat, en dat hij op zijn beurt de heer van de Lek ermee zal belenen
F. van Mieris, Groot charterboek van de graven van Holland, dl. III, pp. 56, 101. F. van Mieris, Groot charterboek van de graven van Holland, dl. III, p. 355: Akte van belening d.d. 8 juli 1379 voor Jan van Polanen met de heerlijkheid de Lek: item --- het ambacht Streefland met de tienden die daartoe behoren, die men houdt van de heer van Arkel ---
. Vreemd genoeg wordt er van Brandwijk, Gijbeland en Bleskensgraaf geen melding gemaakt, terwijl deze plaatsen toch ook in de twist waren betrokken.
Bovenstaande beslissing was echter niet naar genoegen van de heer van de Lek. In het begin van de 15e eeuw slaagde Engelbert van Nassau erin genoemde ambachten weer met de heerlijkheid te verenigen
J. van Oudenhoven, Oudt-Hollandt nu Zuydt-Hollandt, p. 289.
. In 1440 werd het gebied van de heerlijkheid in de Alblasserwaard voorgoed verlaten door nalatigheid in het dijkonderhoud. Bij spasteking verviel het aan de dijkgraven Floris van Kijfhoek en Godschalk Oom van Wijngaarden, die er later mee werden beleend
AGH, inv.nr. 716, caput Zuid-Holland, f 59. Zie ook Oudenhoven, p. 289.
. Door deze afsplitsing had de heerlijkheid de Lek in oude vorm opgehouden te bestaan. Sinds de verheffing van Lekkerkerk in 1413 tot hoge heerlijkheid werd in de akten van belening niet meer gesproken van de heerlijkheid de Lek maar van de hoge heerlijkheid Lekkerkerk en de ambachts heerlijkheden Ridderkerk, Lekkerkerk, Zuidbroek, enz. De heren van de Lek behielden echter hun tite1
Van deze titel hingen af de rechtsmacht over de rivier en de lenen van de Lek.
en brachten deze over op dat deel van de heerlijkheid dat nog restte. De stadhouder van de lenen liet echter deze voor de Lek verloren heerlijkheden bij iedere nieuwe belening staan
Regest nrs. 99 en 105.
. Voor de laatste maal worden zij genoemd in de beleningsakte voor prins Maurits. Na diens overlijden wordt echter orde op zaken gesteld. De verdeling van de nalatenschap tussen prins Frederik Hendrik en Willem van Nassau had onder meer tot gevolg dat de heerlijkheden in de Alblasserwaard uit de grafelijke registers verdwijnen als deel van de heerlijkheid de Lek
LRK 144, caput Zuid-Holland f 16, caput Noord-Holland, f 97. Zie ook onder Berkenwoude en Achterhoek, p. VI.
.
Nu was de heerlijkheid de Lek zeker niet hetzelfde als de som van de heerlijkheden Ridderkerk, Lekkerkerk enz. Dit blijkt uit de akte van 1342 waarin Jan van Polanen beleend wordt met "--- die heerlicheide van der Lecke ---" mit alle der heerlicheiden --- alse dairtoe behoiren, dat is te weten 't gerecht van Riederkercke ende Leckerkercke ---" enz.; dit bleek ook in 1429 toen de heer van de Lek alle heerlijkheden in de Krimpenerwaard in leen uitgaf aan Albrecht van Naaldwijk, behoudens de in 1413 verworven hoge jurisdictie over Lekkerkerk en de lenen van de Lek. Hij bleef heer van de Lek ook al oefende hij de lage jurisdictie niet meet uit
S.W.A. Drossaers, Archief van de Nassauschen Domeinraad I, dl. 5, nrs. 172-175, 177, 329, 350.
.
Geheel anders lag het bij de executoriale verkoop in 1722 van alle tot de heerlijkheid behorende ambachten. Zoals boven vermeld verdween na 1413 de aanduiding heerlijkheid de Lek uit de leenregisters. Veel geschillen had men uit de weg kunnen gaan door in 1722 die titel weer in te voeren, want een Hollands leen was ze gebleven ook al behoorden de heerlijkheden daar niet meet toe. Door dit na te laten ontstonden jarenlange ingewikkelde processen met de nieuwe heren en vrouwen van Lekkerkerk, die aanspraak maakten op meer dan zij hadden gekocht. De eerste heer van Lekkerkerk na 1722, François Constantijn Pielat de Blagny, treft in deze geen blaam, maar zijn opvolgers lieten niet af het leven van de heer van de Lek zuur te maken. In geding brachten zij onder meer de titel van de heer van de Lek, de hoge jurisdictie over de rivier, de rechten op de visserij en platen in de Lek
Inv.nrs. 221-225.
en de eigendom van de lenen
Inv.nr. 227.
. Over het algemeen werd de heer van de Lek in zijn rechten gehandhaafd. In het geschil over de lenen moest hij echter, vreemd genoeg, het onderspit delven. De lenen behoorden niet aan de heerlijkheid de Lek, evenmin aan Lekkerkerk, maar aan hem persoonijk. In de beleningsakten wordt niet gesproken over "---te houden van onze heerlijkheid de Lek---" maar "--- te houden van ons en onze nakomelingen heren van de Lek ---". Hoewel er nooit sprake was geweest van een leenkamer als ambachtsgevolg van Lekkerkerk, noch van Ouderkerk of Krimpen, wezen achtereenvolgens het Hof van Holland en de Hoge Raad de leenkamer van de Lek toe aan Lekkerkerk.
Na de Franse Revolutie bleef de Lek als gemeente zonder inwoners maar met een gemeentebestuur bestaan. Pas in 1847 werd zij onder de aangrenzende gemeenten verdeeld
Inv.nr. 187.
.
De heerlijkheden binnen de heerlijkheid de Lek
Deze heerlijkheden liggen verspreid over drie waarden, de Riederwaard, de Krimpenerwaard en de Alblasserwaard. Daar alle heerlijkheden ter sprake komen volgen in het kort enige gegevens.
Ridderkerk gelegen in de Riederwaard, nu IJsselmonde, werd door de heren van de Lek al vroeg in leen uitgegeven
C. Hoek in "Ons Voorgeslacht" 1982, p. 215.
. Een geschil ontstond over de leenman Roeland van Uitkerke, een Vlaams edelman, die niet door Engelbert van Nassau als heer van de Lek met Ridderkerk was beleend, maar door Filips van Bourgondië, kennelijk als dank voor bewezen diensten
Van Mieris, Groot charterboek IV, p. 952.
. Hiermee ging de graaf voorbij aan de rechten van de heer van de Lek en diens leenmannen Hendrik Faesse en Jacob Willemsz., wat aanleiding gaf tot een langdurig proces
Regest nrs. 85-88.
. De Nassaus bleven leenheer tot 1726 toen Maurits Lodewijk van Nassau op verzoek van Cornelis Groeninx afstand deed van zijn rechten ten behoeve van de grafelijkheid van Holland. Tot op heden is het geslacht Groeninx, nu Groeninx van Zoelen, ambachtsheer van Ridderkerk. Het archief van de heerlijkheid treft men aan in het archief Huis ten Donck
B. Woederink, Inventaris van het archief Huis ten Donck, pp 43-95.
, dat berust op het Gemeentearchief van Rotterdam.
In de Krimpenerwaard liggen Krimpen aan de IJssel, Krimpen aan de Lek, Lekkerkerk en Zuidbroek, Ouderkerk aan de IJssel, Berkenwoude en Achterbroek en Stormpolder. In 1429 gaf Engelbert van Nassau de Krimpenerwaard met alle heerlijkheden, rechten en visserijen in leen aan Albrecht van Naaldwijk
Nass. Domeinraad I, dl. 5, nr. 172.
.
Lekkerkerk en Zuidbroek. Lekkerkerk neemt onder alle heerlijkheden een bijzondere positie in daar zij in 1413 een hoge heerlijkheid werd
Inv.nr. 209.
terwijl de andere dorpen voor de hoge jurisdictie bleven onder het baljuwschap van Zuid-Holland. Vanaf 1429 waren Albrecht van Naaldwijk en zijn opvolgers ambachtsheer wan Lekkerkerk en Zuidbroek
Zie ook huisarchief 's-Heeraartsberg, nr. 70 f 11.
, tot 1530, toen graaf Hendrik III van Nassau haar van Frederik van Zuylen van Nyeveld terugkocht. Sinds die tijd bleven alle rechten over Lekkerkerk aan de familie Van Nassau tot de verkoop in 1722, toen François Constantijn Pielat de Blagny de heerlijkheid kocht. In deze koop was de hoge jurisdictie besloten. De Pielat de Blagny's bleven ambachtsheer tot 1763. Zij deden hun rechten over aan Pieter van Petten, die ze op zijn beurt in 1772 verkocht aan Jacob Hop. In 1783 vererfde Lekkerkerk op Rudolf Wilhelm Jacob van Pabst Hop
LRK 231 f 471/1.
. In de 19e en 20ste eeuw waren achtereenvolgens ambachtsheer: A.Th. Prins, 1841-1855, W.A.O. Lans en P.C. Lans, 1855-1887, L.J. Lans, 1887-1909, J.A. Laan 1909-1933, de weduwe C.G. Laan-Laan, 1933-1961.Door vererving kwam de tegenwoordige ambachtsvrouwe in het bezit van de heerlijkheid met het ambachtsheerlijk archief. Een gedeelte van het archief treft men ook aan in het familiearchief Prins van Westdorpe op het Gemeentearchief van Rotterdam. Over Lekkerkerk en Zuidbroek werd gepubliceerd door J.A. van der Wouden en A.M.M. van der Wouden
J.A. van der Wouden, Out-Leckelant of Leckerkerck 1946; A.M.M. van der Wouden, Uit Lekkerkerks verleden, Lekkerkerk 1959.
.
Krimpen aan de IJssel gaf Albrecht van Naaldwijk in 1445 mee als gift aan zijn dochter Hendrik, bij haar huwelijk met Gerrit van Vliet
Nass. Dom. I, dl. 5, nr. 177. Zie ook regest nr. 104.
. Krimpen bleef in deze familie tot 1569 toen de rechten overgingen op de familie De Veer enlater op de familie Provinck alias van Deventer
LRK 133 f 42-48.
. Prins Maurits kocht de heerlijkheid in 1613 terug waardoor deze weer direct onder de Nassaus kwam
Inv.nr. 341 f 44v.
. Bij de verkoop in 1722 werd de heerlijkheid gekocht door Adriaan Bout. Krimpen bleef in deze familie tot 1797 toen Jan Arnoud de Hochepied haar erfde van Anna Bout van Lies-hout, weduwe van Jan van Hogendorp, zijn tante
LRK 231 f 477/2.
.
Krimpen aan de Lek gaf Albrecht van Naaldwijk, tegelijk met Ouderkerk, in 1448 als gift aan zijn dochter Elisabeth, bij haar huwelijk met Michiel van Zoutelande
Nass. Dom. I, dl. 5, nr. 172.
. Zij verkocht de heerlijkheid aan haar broer Adriaan, waarna deze door vererving in handen kwam van Frederik van Zuylen van Nyevelt. In 1530 kocht graaf Hendrik III van Nassau de heerlijkheid terug. De Nassaus bleven ambachtsheer tot de verkoop in 1722. Krimpen aan de Lek werd gekocht door Martinus van Barnevelt, heer van Noordeloos. In 1751 erft zijn dochter Anna, gehuwd met Abraham del Court, de heerlijkheid. Nog in deze eeuw zijn de ambachtsheerlijke rechten in deze familie
Nederlands Patriciaat 1918.
. Het archief van de heerlijkheid treft men aan in het familiearchief Del Court van Krimpen, dat berust op het Rijksarchief Zuid-Holland.
Ouderkerk aan de IJssel werd, zoals boven vermeld, door Albrecht van Naaldwijk als huwelijksgift gegeven aan zijn dochter Elisabeth. Zij verkocht ook Ouderkerk aan haar broer Adriaan, waarna de heerlijkheid in handen kwam van de rentmeester-generaal van Holland Jacob Arendsz. Goudt. Deze verkocht haar op zijn buurt aan Reinier de Jonge
Nass. Dom. I, dl. 5, nrs. 172a en 329.
. Veel vroeger dan Krimpen, namelijk al in 1516, werd Ouderkerk door graaf Hendrik teruggekocht. De heerlijkheid bleef onder de Nassaus tot de executoriale verkoop in 1722 toen zij werd gekocht door Floris Camper uit Leiden
LRK 231 f 477/5-477/6.
. Waarschijnlijk wegens de plaats van het familiegraf in de kerk aldaar, was het verlies van Ouderkerk voor de familie Van Nassau niet te verteren. In 1749 kocht Willem Maurits van Nassau Ouwerkerk de heerlijkheid terug. Na zijn dood in 1753 werd zijn broer Hendrik, graaf van Grantham, ambachtsheer. Van de familie Van Nassau la Lecq waren ambachtsheer van Ouderkerk: Willem Hendrik, 1754-1762, Lodewijk Theodoor, 1764-1773, Jan Nicolaas Floris, 1773-1782 en Maria Wilhelmina, 1782-1783. Zij verkoopt de heerlijkheid aan Jan Smits Jansz. te Lekkerkerk, die de rechten in 1793 verkoopt aan Jan Mijnlieff te Ouderkerk. In 1844 gaan de rechten over op de gemeente. In "Ons Voorgeslacht" zijn uitvoerige studies verschenen over Ouderkerk
Zie onder andere B. de Keijzer en C.C.J. Lans: De Bouwgeschiedenis van Ouderkerk aan de IJssel, Ons Voorgeslacht 1980, pp. 1-312.
.
Berkenwoude en Achterbroek werden in 1437 door Gerrit Snoye van Berkenwoude opgedragen aan Adriaan Albrechtsz. van Naaldwijk, die er vervolgens door Engelbert van Nassau mee werd beleend
Nass. Dom. I, dl. 5, nr. 39.
. Door vererving kwam het in de families Van Zuylen van Nyeveld, Van Liere en Van der Capellen
Nassause Domeinraad Hingman, inv.nrs. 6484 en 6485.
.
Bij verdeling van de nalatenschap van prins Maurits in 1627 verdwenen Berkenwoude en Achterbroek uit de heerlijkheid de Lek. Willem van Nassau erfde dus de heerlijkheid de Lek minus Berkenwoude en Achterbroek. De leenhoogheid bleef aan het huis Oranje-Nassau. Archiefstukken betreffende deze heerlijkheid treft men aan in het archief van de familie Van der Capellen, dat berust in het Rijksarchief in Arnhem
A.P. van Schilfgaarde, Inventaris der archieven van de familie van der Capellen, Arnhem 1974.
. Ook heeft A.M.M. van der Woude uitvoerig gepubliceerd over deze gemeente
A.M.M. van der Wouden, Uit de geschiedenis van Berkenwoude, Berkenwoude 1980.
.
Stormpolder, naar vroegere leenmannen ook wel Kralingerpolder genoemd, was geen heerlijkheid, die deel uitmaakte van de heerlijkheid de Lek, maar een leen van de heren van de Lek. In 1343 werd Stormpolder in leen uitgegeven aan Gillis van Kralingen na overdracht door Gillis Stroomsz
Nass. Dom. I, dl. 5 nrs. 173-175. De naam Stroompolder, die ook wel voorkomt, berust op een verschrijving.
. In 1592 werd Willem van Oldenbarnevelt, zoon van de landsadvocaat Johan, ermee beleend. Het leen werd echter verbeurd verklaard na de aanslag op het leven van de prins in 1623. Het conflict tussen de families Van Nassau en Van Oldenbarnevelt duurde tot 1671 toen het leen andermaal werd toegewezen aan de erfgenamen van prins Maurits
Inv.nrs. 239 en 240.
. Sindsdien valt het voormalige leen rechtstreeks onder de familie Van Nassau la Lecq met kleine onderbreking van 1739-1750.
In de Alblasserwaard liggen Streefkerk, Nieuw-Lekkerland, Brandwijk, Gijbeland en Bleskensgraaf. Zoals boven vermeld werden deze heerlijkheden bij spasteking door de heer van de Lek verlaten en toegewezen aan de dijkgraven Floris van Kijfhoek en Godschalk Oom van Wijngaarden. In 1456 werden zij, ieder voor de helft, met deze heerlijkheden beleend. De rechten van hun erfgenamen gingen over op de familie Van Assendelft. Door vererving en verkoop kwamen ze in verschillende families.
Brandwijk en Gijbeland werden in 1561 door Klaas van Assendelft overgedragen aan Quinten Weitsz.
LRK 230 f 219v-222.
.Door vererving kwam de heerlijkheid in de familie Van Naaldwijk tot 1685, toen Maria Doubleth, weduwe van Reinier van Naaldwijk, deze verkocht aan Samuel Everwijn. Aan het eind van de 18e eeuw vererfde zij op Samuel Onderwater. Nog in deze eeuw was een lid van deze familie heer van Brandwijk en Gijbeland
Nederlands Patriciaat 1977, p. 195.
.
Onder Brandwijk ligt de Donk. De rente die de familie Van Nassau had op dit stuk grond van het voormalige klooster, werd jaarlijks uitgekeerd door het Geestelijk Kantoor van Delft
Inv.nr. 341.
.
Bleskensgraaf werd, evenals Brandwijk en Gijbeland, in 1561 door Klaas van Assendelft overgedragen en wel aan Arend Cornelisz.
LRK 230 f 223-224.
die zich later Van der Mijle noemde. In 1691 verkocht Marie Agatha van der Mijle van Marquette haar rechten aan Swana van Schijfelbergh, waardoor deze kwamen aan het Goudse geslacht Van Brandwijk. In de 19e eeuw staat als ambachtsheer vermeld Bartholomeus van der Elst uit Dordrecht
Van der Aa, Aardrijkskundig Woordenboek, dl. 2, p. 474.
.
Streefkerk en Nieuw-Lekkerland hielden tot 1840 een gezamenlijke ambachtsheer. De rechten van de familie Van Assendelft geraakten in 1623 door huwelijk in de familie Van Renesse van der Aa. In 1686 werden de heerlijkheden verkocht aan Johan de Mey
LRK 230, f 214-218v.